【裁判字號】    95,上訴,127
【裁判日期】    950331
【裁判案由】    違反稅捐稽徵法等
【裁判全文】
臺灣高等法院高雄分院刑事判決         95年度上訴字第127號
上  訴  人  臺灣高雄地方法院檢察署檢察官
被      告  乙○○
選任辯護人  焦文城律師
            劉倫仕律師
上列上訴人因被告違反稅捐稽徵法等案件，不服臺灣高雄地方法
院93年度訴字第2147號中華民國94年10月13日第一審判決（起訴
案號：臺灣高雄地方法院檢察署93年度偵字第4549號），提起上
訴，本院判決如下：
    主  文
上訴駁回。
    理  由
一、公訴意旨略以：被告乙○○係位於高雄縣鳥松鄉○○村○○
    路5 之1 號「臺灣汎生製藥廠股份有限公司（下稱臺灣汎生
    公司）」負責人，負責製作員工薪資扣繳憑單及申報公司稅
    捐等事宜，為從事業務之人，亦為稅捐稽徵法所稱公司負責
    人。乙○○明知甲○○於86年間，並未受雇於臺灣汎生公司
    從事任何工作，亦未支領該公司任何薪資，竟基於行使偽造
    文書及逃漏稅捐之犯意，於87年間某時，在臺灣汎生公司營
    業場所內，利用臺灣汎生公司不知情之會計黃美雲，於其業
    務上作成之臺灣汎生公司86年度各類所得  扣繳暨免扣繳憑
    單（下稱扣繳憑單），虛列甲○○薪資所得新臺幣（下同）
    21萬元，復在該公司業務上製作之86年營利事業所得稅結算
    申報書內登載該不實之內容，併同前開虛列之扣繳憑單，於
    87年間持向財政部台灣省南區國稅局（起訴書誤植為財政部
    高雄市國稅局），申報臺灣汎生公司86年度營利事業所得稅
    而行使之，藉此虛偽增加公司營業成本費用支出之不正當方
    法，逃漏臺灣汎生公司86年度營利事業所得稅52,500元（計
    算方法為210000*25%=52,500 元），足生損害於甲○○及稅
    捐稽徵機關對稅賦稽徵之正確性。嗣因甲○○接獲財政部高
    雄市國稅局所得稅單後，循線追查始知上情，因認被告乙○
    ○涉有刑法第216 條、第215 條之行使業務登載不實文書及
    違反稅捐稽徵法第41條、第47條第1 款之以詐術逃漏稅捐等
    罪嫌。
二、按犯罪事實應依證據認定之，無證據不得認定犯罪事實，又
    不能證明被告犯罪或其行為不罰者，應諭知無罪之判決，刑
    事訴訟法第154 條第2 項及第301 條第1 項分別定有明文。
    而告訴人或自訴人之指訴，本以使被告受刑事訴追或處罰為
    目的，故其陳述是否與事實相符，自應調查其他證據，以資
    審認，苟其所為攻擊之詞，尚有瑕疵，則在此瑕疵未予究明
    以前，即不能遽採為斷罪之基礎（最高法院69年臺上字第15
    31號判例參照）。又認定犯罪事實，所憑之證據，雖不以直
    接證據為限，間接證據亦包括在內，然無論直接或間接證據
    ，其為訴訟上之證明，須於通常一般之人均不致於有所懷疑
    ，而得確信其為真實之程度者，始得據之為有罪之認定，倘
    其證明尚未達到此一程度，而有合理性懷疑之存在時，即無
    從為有罪之認定，根據「罪證有疑，利於被告」之證據法則
    ，即不得遽為不利於被告之認定，（最高法院著有76年臺上
    字第4986號判例可資參照）。次按犯罪事實之認定，應憑真
    實之證據，倘證據是否真實尚欠明顯，自難以擬制推測之方
    法，為其判斷之基礎，而認定犯罪事實之證據係指足以認定
    被告確有犯罪行為之積極證據而言，該項證據自須適合於被
    告犯罪事實之認定，始得採為斷罪資料，最高法院53年臺上
    字第656號、29年上字第3105號判例可資參照。
三、本件公訴意旨認被告乙○○涉犯稅捐稽徵法第47條第1 款、
    第41條之逃漏稅捐、刑法第216 條、第215 條之行使業務上
    登載不實文書等罪嫌，係以被告無法提出告訴人王鍾霆於86
    年間在臺灣汎生公司工作之事實、告訴人甲○○之指訴、證
    人黃美雲之證詞、及財政部高雄市國稅局三民稽徵所93 年4
    月12日財高國稅三服字第0930008904號函暨甲○○86年綜合
    所得稅未申報核定通知書、綜合所得稅稅額繳款書各1 份等
    為其論據。
四、訊據被告乙○○固不否認其於86、87年間係擔任台灣汎生公
    司董事長職務，而台灣汎生公司確有製作告訴人甲○○86年
    於台灣汎生公司領取薪資21萬元之「各類所得扣繳暨免扣繳
    憑單」並據以申報台灣汎生公司87年之營利事業所得稅等情
    事，惟堅詞否認涉有上開犯行，辯稱：伊86年間一直在外國
    開擴市場，公司內部是分層負責，伊並不知道這事，事發後
    伊有請公司人事單位調查認為告訴人甲○○確有在公司任職
    ，況公司在89年間有遭犯罪集團的侵入，會計帳簿等資料部
    分逸失。伊確定甲○○曾在公司工作過，財務會計主管黃洲
    郡就是甲○○的舅舅。台灣汎生公司徵聘員工是由各單位自
    行處理，甲○○是屬於會計部分。伊不曉得是那一位主管同
    意甲○○進入公司做事，但根據職工名冊、薪資表所載，證
    人黃美雲之證述，甲○○確有於公司任職等語。
五、經查：
（一）被告乙○○為台灣汎生公司之董事長，台灣汎生公司有製
      作甲○○於86年支領台灣汎生公司21萬元薪資之扣繳憑單
      ，並據以填具台灣汎生公司87年度營利事業所得稅申報書
      ，並持以向財政部台灣省南區國稅局申報台灣汎生公司該
      年度營利事業所得稅等事實，此為被告所自承，並有財政
      部台灣省南區國稅局營利事業所得稅結算申報核定通知書
      、財政部高雄市國稅局三民稽徵所93年4 月12日財高國稅
      三服字第0930008904號函暨甲○○86年綜合所得稅未申報
      核定通知書、綜合所得稅稅額繳款書各1 份等附卷可參，
      堪信為實在。
（二）又被告提出台灣汎生公司甲○○之職工名冊（見偵卷第42
      頁）、86年10、12月薪支表（見偵卷第43至44頁及本院卷
      第76至78頁）等資料，而職工名冊上確登記有甲○○之年
      籍資料，薪支表上分別編號87及80號確記載有甲○○之薪
      資資料及分別蓋有甲○○之印文。而告訴人甲○○亦自承
      職工名冊確為其填寫，其確曾於台灣汎生公司從事電腦文
      書工作2 日等情，已堪認告訴人王鍾霆在警詢中陳述之伊
      不曾在台灣汎生公司工作乙節，尚屬可疑而難確信。
（三）告訴人甲○○雖一再指稱：伊不曾領取台灣汎生公司之薪
      資等語。惟據證人即台灣汎生公司86、87年間會計課長黃
      美雲於原審審理時到庭結證稱：「（問：請說明妳在臺灣
      汎生製藥廠股份有限公司任職期間及職務？）我從75年2
      月28日開始任職至89年6 月30日，離職後還有陸續回去辦
      交接，我剛進去是會計，中間職務有調整，離職是行政副
      理。（問：86、87年在何部門？）會計部門，我們會計部
      門和行政部門是一起的。（問：妳任會計時，黃洲郡是妳
      的上司？）是，黃洲郡是副理，我是會計課長。（問：答
      辯狀證物五薪支表是否為臺灣汎生製藥廠股份有限公司86
      年薪支表，妳的編號是否為42？）是，這是我製作的。（
      問：根據何資料製作薪支表？）答：是根據公司的打卡資
      料製作。（問：妳製作完薪支表，是否要送副理審核？）
      答：會計的帳、傳票都要送副理，薪支表應該也要給副理
      看，但時間太趕會直接送總經理，但事後送傳票時副理也
      會看到薪支表。（問：上開薪支表編號80甲○○，也是妳
      依照打卡資料所製作？）是。（問：薪支表上員工的印文
      是何人所蓋？）是我蓋章的，我會在員工領完薪資後才蓋
      章。（問：在86年員工的薪資是領現金或如何領取？）員
      工薪資都是轉帳，但顧問有領現金也有領票的。甲○○部
      分我不記得是領現金或是轉帳。（問：員工的印章如何取
      得？）員工到職會交印章給我，離職時再取回去。（問：
      製作薪支表的總金額與公司所列冊員工人數及個別薪資額
      是否一樣？）一樣。（問：甲○○有無交付印章給妳？）
      時間太久我不記得了。（問：是不記得甲○○有無交印章
      給妳，還是不記得是何人交給妳？）我記不得是何人交甲
      ○○的印章給我。（問：可以確定臺灣汎生製藥廠股份有
      限公司員工人數？）進進出出大約100 多人。（問：當時
      妳會認識每位員工？）幾乎認識，除非是剛到職的。（問
      ：妳認識甲○○？甲○○是否是臺灣汎生製藥廠股份有限
      公司的員工？）甲○○是王明輝的兒子。是。（問：是否
      記得甲○○在臺灣汎生製藥廠股份有限公司任職時間？）
      他有在臺灣汎生製藥廠股份有限公司上班，但詳細時間不
      記得。（問：妳記得甲○○任何職？）甲○○在我們部門
      ，幫我們輸入電腦資料。（問：薪支表是根據打卡資料製
      作，薪支表上有甲○○印文，是否表示甲○○當時有打卡
      ？）甲○○有沒有打卡我不記得。（問：不確定甲○○有
      沒有打卡，為何製作甲○○的薪資？）甲○○確定有到職
      ，除非他離職，否則我每個月都會列帳。（問：如何確定
      甲○○有收到薪資？）如果是轉帳的話，會發給薪資條，
      如果是現金，薪資袋裡會有現金及薪資條。如果他沒有收
      到，就會來跟我要，因為他沒有跟我異議過，所以我才確
      定他有領到，我會在薪支表上蓋章。（問：甲○○說他只
      有在臺灣汎生製藥廠股份有限公司作2 天，是否如此？）
      不是，我不確定他工作多久，但我可以確定他在我們的部
      門打電腦資料，他應該有工作1 個月以上時間，但他是有
      間斷的上班」等語（參原審卷第167 至183 頁）。
（四）依上證人黃美雲之證詞，其係依據打卡資料、薪資條領薪
      資料等製作公司薪支表，復依據薪支表製作扣繳憑單等報
      稅資料，而參酌上揭之86年10、12月薪支表上確有告訴人
      王鍾霆之支薪資料及具領之蓋章，職工名冊上確有甲○○
      親自填寫之姓名年籍資料，以及證人即臺灣汎生公司總經
      理沈雪櫻在原審所證述稱：「（是否認識王鍾霆？）認識
      。」、「（王鍾霆有無在臺灣汎生公司任職？）有，他在
      行政部門，從事電腦資料輸入的工作。」、「（記得任職
      之時間？）大約是80幾年，詳細時間不記得了」等語（原
      審卷第175 至176 頁），益見告訴人王鍾霆確於86年間曾
      在臺灣汎生公司任職並支領薪資，是告訴人王鍾霆在警詢
      、偵查中所陳稱伊不曾在臺灣汎生公司公司任職及支領任
      何薪資等語之指訴並不全然與事實相符，自不能遽採為斷
      罪之基礎。
（五）況查，告訴人甲○○於93年1 月9 日自書之申訴狀上陳述
      ：伊均未在台灣汎生製藥股份有限公司上班（見93年發查
      字第339 號卷第1 頁）；於93年2 月7 日警詢時亦供述：
      我不曾在台灣汎生製藥股份有限公司工作（問：你堅稱未
      在台灣汎生公司工作，為何該公司有你的年籍資料）我不
      知道。（見警卷93年2 月7 日警詢筆錄）；復於偵訊時供
      述：86年6 月份我曾經在台灣汎生公司從事電腦打字工作
      ，但是沒有領過薪水。（問：職工名冊是否你親筆書寫？
      ）是我寫的（見93年偵字第4549號卷第19頁）；又於原審
      證稱：（問你有無在臺灣汎生製藥廠股份有限公司任職過
      ？）曾經去幫忙打電腦2 天。（問：記得日期？）不記得
      ，我記得是在86年，幾月不清楚。（問：有無填寫任何員
      工人事資料？）答：有填寫資料。（參原審卷第178 至17
      9 頁）。告訴人前後指述並不完全一致，就其是否曾於台
      灣汎生公司工作節，前後供述亦有所不符之處，則告訴人
      之指述既已有瑕疵，本院即不能以告訴人之指訴遽採為被
      告論罪之基礎。
（六）又台灣汎生公司於89年間確有因向民間放款業者借貸高額
      款項而與放款業者發生債務糾紛，並經民間放款業者介入
      公司營運及強行搬走公司帳冊、傳票、發票、業務資料等
      文件資料，致公司帳冊、傳票、發票等會計資料發生逸失
      之情，有經檢察官偵查查明屬實，有臺灣高雄地方法院檢
      察署檢察官89年偵字第25422 號等起訴書1 份在卷可憑（
      參原審卷第82至110 頁），是被告所辯稱係因公司遭遇上
      情，以致無法提出台灣汎生公司86年間完整之會計資料，
      亦非虛構之詞，而尚可採信。故被告雖無法提出告訴人於
      台灣汎生公司領取21萬薪資之完整資料，惟基於導源於法
      治國思想之不自證己罪原則，被告亦有消極的不陳述自由
      ，不能強令其自負清白之責任，如被告選擇緘默，不能遽
      認其詞窮理屈而據為不利於被告之裁判理由。本院認尚不
      能以被告無法提出上開證據以證明被告無罪，而以此為被
      告不利之認定。
六、綜上所述，本件尚查無何積極證據足資證明被告有任何以詐
    術或不正方法逃漏稅捐之行為以及合於明知不實事項而登載
    於業務上作成文書之構成要件行為，自難以遽認被告之行為
    違反稅捐稽徵法第47條第1 款、第41條、刑法第216 條、第
    215 條等規定。此外，復查無其他積極證據足認被告有公訴
    人所指犯行，是不能證明被告犯罪，揆諸前揭說明，自應為
    被告無罪之諭知。
七、原審因而為被告無罪之諭知，經核並無不當。公訴人以證人
    黃美雲之證詞並不可採，且被告並不能提出資料證明告訴人
    確有在該公司任職為由，仍執前詞提起上訴，指摘原判決為
    被告無罪諭知係不當，惟本件認定被告無罪之理由己敘明如
    上，檢察官上訴並無理由，應予駁回。
據上論斷，應依刑事訴訟法第368 條，判決如主文。
本案經檢察官郭振昌到庭執行職務。
中    華    民    國    95    年    3     月    31    日
                  刑事第一庭    審判長法  官  郭雅美
                                      法  官  范惠瑩
                                      法  官  莊崑山
以上正本證明與原本無異。
如不服本判決，應於判決送達後10日內向本院提出上訴狀，其未
敘述理由者並應於提出上訴狀後10日內向本院補提理由書（應附
繕本）。
中    華    民    國    95    年    3     月    31    日
                                      書記官  張文斌


司法院資訊處製作；財團法人民間司法改革基金會備份。
